臺灣板橋地方法院民事判決　　　　　　　　　　　　九十一年度重訴字第四九二號
　　原　　　告　游明財即祭祀公業游光彩管理人
　　訴訟代理人　張安琪律師
　　被　　　告　庚○○
　　訴訟代理人　己○○
　　　　　　　　辛○○
　　被　　　告　丁○○○
　　共　　　同
　　訴訟代理人　汪團森律師
　　被　　　告　丙○○
　　　　　　　　乙○○
　　右三人共同
　　訴訟代理人　戊○○
右當事人間請求拆屋還地事件，於民國九十三年四月十三日言詞辯論終結，本院判決
如左：
    主      文
被告丙○○、乙○○應自坐落臺北縣中和市○○○段外南勢角小段一二○之一、一二
○之七地號土地上門牌號碼臺北縣中和市○○街一八○巷二號建物如附圖所示Ａ部分
遷出。
被告丁○○○應將坐落臺北縣中和市○○○段外南勢角小段一二○之一地號土地如附
圖所示Ａ部分面積一百六十五平方公尺、同地段一二○之七地號土地如附圖所示Ａ部
分面積二十平方公尺上之建物拆除，將前二筆土地返還原告，並自民國八十七年十月
二十四日起至交還土地之日止，按年給付原告新臺幣伍萬陸仟捌佰拾貳元。
被告庚○○應將坐落臺北縣中和市○○○段外南勢角小段一二○之一地號土地如附圖
所示Ｂ部分面積七十二平方公尺上之建物拆除，將土地返還原告，並自民國八十六年
七月十九日起至交還土地之日止，按年給付原告新臺幣貳萬貳仟壹佰壹拾捌元。
原告其餘之訴駁回。
訴訟費用由被告庚○○負擔五分之二，餘由被告丁○○○、丙○○、乙○○負擔。
本判決第一項於原告以新臺幣貳佰伍拾貳萬玖仟元預供擔保，得假執行。
本判決第二項於原告以新臺幣貳佰陸拾貳萬肆仟元預供擔保，得假執行。但被告丁○○○如以新臺幣柒佰捌拾陸萬玖仟壹佰陸拾元預供擔保，得免為假執行。
本判決第三項於原告以新臺幣壹佰零貳萬玖仟元預供擔保，得假執行。但被告庚○○
如以新臺幣佰零捌萬肆仟柒佰零捌元預供擔保，得免為假執行。
原告其餘假執行之聲請駁回。
    事實及理由
壹、程序方面：
一、本件原告起訴後，其管理人於民國九十二年十二月二十八日經派下員大會改選為
    游明財，於九十三年一月九日經臺北縣中和市公所同意備查在案，有臺北縣中和
    市公所九十三年一月九日北縣中民字第○九三○○○○三九九號函及祭祀公業游
    光彩九十二年度派下員大會紀錄暨簽到名冊影本各一件附卷可資佐證，並於同年
    二月十九日具狀聲明承受訴訟，於法尚無不合，先此陳明。
二、按訴狀送達後，原告不得將原訴變更或追加他訴，但請求之基礎事實同一、擴張
    或減縮應受判決事項之聲明或不甚礙被告之防禦及訴訟之終結者，不在此限，民
    事訴訟法第二百五十五條第一項第二款、第三款、第五款定有明文。本件原告起
    訴除命被告丙○○、乙○○自坐落臺北縣中和市○○○段外南勢角小段一二○之
    一地號土地上門牌號碼臺北縣中和市○○街一八○巷二號建物（下稱系爭建物）
    如附圖所示Ａ部分遷出外，原請求甲○○與被告庚○○將前開土地上如附圖所示
    Ａ、Ｂ部分建物拆除，將土地交還原告，並給付原告相當於租金之不當得利新臺
    幣（下同）五十四萬一千五百六十二元，及自起訴狀繕本送達翌日起至交還土地
    之日止，按年給付原告十一萬八千四百六十六元，嗣於九十二年十月二十四日變
    更其聲明，請求被告丁○○○將上揭土地如附圖所示Ａ部分面積一百八十五平方
    公尺上建物拆除，將土地返還原告，及自八十六年七月一日起至交還土地之日止
    ，按年給付原告八萬五千二百四十八元，並請求被告庚○○將前述土地如附圖所
    示Ｂ部分面積七十二平方公尺上建物拆除，將土地返還原告，暨自八十六年七月
    一日起至交還土地之日止，按年給付原告三萬三千一百七十七元，原告起訴後因
    甲○○死亡，乃撤回對甲○○之訴訟，並聲請由甲○○之妻即被告丁○○○承受
    此部分訴訟，惟除被告丁○○○外，甲○○尚有七名子女，業據被告丙○○、乙○○、丁○○○陳明在卷（見本院九十三年二月十日準備程序筆錄），原告聲請
    由被告丁○○○一人承受甲○○部分之訴訟，即有未合，況原告既已於九十二年
    十月二十四日撤回對甲○○部分之訴訟，此部分視同未起訴，要無由繼承人承受
    訴訟之餘地，則原告關於命被告丁○○○將前揭土地如附圖所示Ａ部分面積一百
    八十五平方公尺上建物拆除，將土地返還原告，並給付相當於租金之不當得利之
    請求，核屬訴之追加，經核原告係據被告丁○○○、丙○○、乙○○陳稱：系爭
    建物如附圖所示Ａ部分，於甲○○死亡後，經所有繼承人協議由被告丁○○○單
    獨繼承等語，方為前項追加，自無礙於被告之防禦及訴訟終結，至請求被告庚○○給付相當於租金之不當得利部分，則屬應受判決事項聲明之擴張，嗣原告於九
    十三年四月十三日復追加同地段一二○之七地號土地之所有物返還、排除侵害請
    求權為訴訟標的，查原告起訴時本即請求拆除前述門牌號碼臺北縣中和市○○街
    一八○巷二號建物，並命占有人返還坐落土地，原告為上述訴之追加，所命拆除
    之建物既屬同一，其基礎事實即無二致，綜上，原告所為訴之追加及變更，核與
    首開法條規定均無不符，應予准許，併予指明。
貳、得心證理由：
一、本件原告主張：坐落臺北縣中和市○○○段外南勢角小段一二○之一、一二○之
    七地號土地（下稱系爭土地）為原告所有，甲○○於五十七年間向訴外人張文緒
    構買本即無權占有系爭土地之房屋後，與被告庚○○陸續增建為門牌號碼臺北縣
    中和市○○街一八○巷二號建物（下稱系爭建物），分別完成如附圖所示Ａ、Ｂ
    部分，嗣甲○○於九十二年三月十四日死亡，其繼承人協議系爭建物如附圖所示
    Ａ部分由被告丁○○○單獨繼承，與被告丙○○、丙○○共同居住迄今，被告丁○○○、庚○○無權占有系爭土地，受有相當於租金之利益，致原告受有損害，
    自屬不當得利，查系爭土地自八十六年七月起之申報地價為每平方公尺七千六百
    八十元，被告無償使用逾三十年，自應以申報地價年息百分之六計算，被告丁○○○部分每年相當於租金之不當得利為八萬五千二百四十八元，被告庚○○部分
    為每年三萬三千一百七十七元等語，爰依所有權及不當得利之法律關係，聲明求
    為判決：(一)被告丙○○、乙○○應自系爭土地上之系爭建物如附圖所示Ａ部分遷
    出、(二)被告丁○○○應將系爭土地如附圖所示Ａ部分面積一八五平方公尺上建物
    拆除，將土地返還原告，及自八十六年七月一日起至交還土地之日止，按年給付
    原告八萬五千二百四十八元、(三)被告庚○○應將系爭土地如附圖所示Ｂ部分面積
    七十二平方公尺上建物拆除，將土地返還原告，及自八十六年七月一日起至交還
    土地之日止，按年給付原告三萬三千一百七十七元，並願供擔保，請准宣告假執
    行。
二、被告則以：祭祀公業游光彩於十五年十二月十日將系爭土地租予訴外人游長山作
    為耕作及興建房舍之用，租期三十五年期滿並未收回，視為不定期租賃關係，游
    長山於系爭土地自行或供佃農張文緒興建系爭建物後，將該建物售予甲○○，依
    最高法院四十三年台上字第四七九號判例意旨及民法第四百二十六條之一規定，
    應推定出租人同意其租賃權隨系爭建物移轉於甲○○，被告丁○○○繼承之，自
    非無權占有，縱認被告丁○○○、庚○○並無占有系爭土地之正當權源，然原告
    既將系爭土地租予游長山，其就系爭土地僅有處分權，而無使用收益之權能，被
    告返還之對象亦應為游長山而非原告，且系爭建物如附圖所示Ｂ部分係甲○○交
    由訴外人即被告庚○○之父陳祖宇使用，陳祖宇於該部分倒塌後在原地重建如現
    狀之建物，是該部分之所有權人應為陳祖宇，被告庚○○並無事實上處分權，原
    告請求被告庚○○拆除，顯係當事人不適格，又本件爭訟標的為林地，原告依構
    成要件全然不同之土地法第九十七條第一項關於房屋出租情形之規定請求被告丁○○○、庚○○給付相當於租金之不當得利，自無理由，且其請求按申報地價年
    息百分之六計算亦屬過高，並有部分請求罹於消滅時效，況兩造業已成立和解，
    原告承諾給付一百五十萬元補償費，則於原告履行其和解契約所定義務前，被告
    丁○○○、庚○○依民法第二百六十四條第一項規定，亦得拒絕拆除系爭建物、
    返還坐落土地及給付相當於租金之不當得利等語，資為抗辯，並聲明求為判決駁
    回原告之訴及假執行之聲請，被告丁○○○、庚○○並陳明如受不利判決，願供
    擔保免為假執行。
三、原告主張：系爭土地為原告所有，甲○○於五十七年間向張文緒購買其上門牌號
    碼臺北縣中和市○○街一八○巷二號建物，系爭建物如附圖所示Ａ部分，現由被
    告丁○○○、丙○○、乙○○居住，該建物如附圖所示Ｂ部分則由被告庚○○占
    有使用等語，業據提出與其所述相符之土地登記謄本、土地所有權狀、現場照片
    十一幀及
四、而原告主張：被告無權占有系爭土地，原告自得請求返還或排除其侵害等語，被
    告則以前揭情詞為辯，經查：
  (一)被告丙○○、乙○○、丁○○○自認：系爭建物如附圖所示Ａ部分，於甲○○死
    亡後由全體繼承人讓與被告丁○○○等語，被告庚○○亦自認：系爭建物如附圖
    所示Ｂ部分係由陳祖宇重建後贈與被告庚○○等語（以上見本院九十三年二月十
    日準備程序筆錄），足見系爭建物雖未辦理第一次保存登記，致無從為所有權之
    移轉登記，惟其中如附圖所示Ａ部分業據甲○○之繼承人讓與除所有權登記外之
    事實上處分權予被告丁○○○，Ｂ部分亦經原始建築人陳祖宇贈與被告庚○○，
    被告庚○○於準備程序終結後始改稱：系爭建物如附圖所示Ｂ部分為陳祖宇所有
    ，其並無拆除權能，原告此部分請求乃當事人不適格等語，不足採信。
  (二)被告丁○○○、庚○○辯稱：系爭土地前經祭祀公業游光彩租予游長山耕作、建
    屋迄今，游長山於系爭土地自行或供佃農張文緒興建系爭建物後，將該建物售予
    甲○○，其租賃權隨同移轉，被告丁○○○、庚○○自非無權占有等語，惟查：
  1.按自認之撤銷，除別有規定外，以自認人能證明與事實不符或經他造同意者，始
    得撤銷，民事訴訟法第二百七十九條第三項定有明文。當事人於訴訟上所為之自
    認，於辯論主義所行之範圍內有拘束法院之效力，法院自應認當事人自認之事實
    為真，以之為裁判之基礎。（最高法院二十六年上字第八○五號判例意旨參照）
    故當事人於訴訟程序中所為自認，未經合法撤銷前，不得更為反對之主張，且自
    認之撤銷，除應向法院為撤銷其自認之表示外，尚須舉證證明其自認與事實不符
    ，且其自認係出於錯誤，始得為之。次按未於準備程序主張之事項，於準備程序
    後行言詞辯論時，不得主張之，亦為民事訴訟法第二百七十六條所明定。本件被
    告丁○○○於準備程序中自認就系爭土地並無合法使用權源等語（見本院九十三
    年三月九日準備程序筆錄），於歷次準備程序期日亦未主張：系爭土地乃游長山
    向原告租地建屋，甲○○因受讓其建物取得土地租賃權之事實，並於九十三年三
    月九日準備程序期日當場陳明已無其他主張或舉證，嗣本件準備程序終結後，被
    告丁○○○始具狀辯稱：其就系爭土地有不定期限之租賃關係等語，並聲請訊問
    證人游長山、張文緒，核其所辯並非法院應依職權調查之事項，且該證人之住址
    未據被告丁○○○陳報，猶待調查各該
    所提土地賃貸借契約書所載之承租人亦非出售系爭建物予甲○○之張文緒，無從
    直接證明被告丁○○○所辯之事實，被告丁○○○於言詞辯論期日始行提出前項
    主張及調查證據之聲請，顯將延滯訴訟，況被告丁○○○於準備程序就前開事實
    並無不能提出之情事，其於言詞辯論時提出前揭未於準備程序中主張之事實，既
    無民事訴訟法第二百七十六條所列各款情形，於法即有未合，綜上，被告丁○○○並未證明其自認與事實不符，復未依法撤銷其自認，揆諸首開法條規定及判例
    意旨，本院自應以其自認之事實為裁判之基礎，是被告丁○○○、丙○○、乙○○占有系爭土地並無正當權源，堪予認定。
  2.系爭建物如附圖所示Ｂ部分，乃甲○○向張文緒購買之原建物部分倒塌後，由被
    告庚○○之父陳祖宇重建而成，為被告庚○○自認之事實，則該部分原有建物之
    所有權因物權客體滅失無所附麗而不復存在，經陳祖宇就地重建取得新建物之所
    有權，倘陳祖宇並無使用系爭土地之權限，被告庚○○受讓該建物即不得對原告
    主張為有權占有，此與原有建物是否係游長山向原告租地興建後，其租賃權隨同
    所興建之建物移轉之情形無涉，被告庚○○既未證明有其他合法使用系爭土地之
    權源，自應認係無權占有。
  (三)被告丁○○○、庚○○復辯稱：系爭土地業已出租予游長山，被告縱應返還，其
    對象亦應為游長山等語，然以：無權占有他人所有之物者，非僅妨礙其就所有物
    之使用收益權能，同時構成所有權人對所有物處分權能之妨害，是民法第七百六
    十七條物上請求權之行使，並未以其所有物未設定何種物權或債權負擔者為限，
    倘所有物遭第三人侵奪，而該所有物另有承租人者，除承租人得依民法第九百六
    十二條規定行使占有之物上請求權外，所有人亦得本於其所有權，請求該侵奪之
    人返還其所有物，非得以該所有物上之物權或債權負擔，構成所有權人行使物上
    請求權之限制，故縱被告丁○○○、庚○○所辯：系爭土地經出租予游長山，且
    已視為不定期限租賃關係存續等語為真，於系爭土地遭被告丁○○○、庚○○無
    權占有之際，原告仍非不得行使所有物返還請求權請求權請求返還甚明。
五、次按無法律上原因而受利益，致他人受損害者，應返還其利益，此觀之民法第一
    百七十九條前段規定自明。無權占有他人土地，可獲得相當於租金之利益，為社
    會通常之觀念（最高法院六十一年臺上字第一六九五號判例意旨參照）。又租用
    基地建築房屋之租金，以不超過土地申報結算額年息百分之十為限，亦據土地法
    第九十七條、第一百零五條規定甚明。上開規定所稱申報年息百分之十為限，乃
    指租金之最高限額而言，並非必須照申報價額年息百分之十計算，尚須斟酌基地
    及建築物之位置，工商業繁榮之程度，承租人利用基地及建築物之經濟價值及所
    受利益等因素，以為決定，查：
  (一)依原告提出之地價謄本所示，系爭土地自八十六年七月起至八十九年七月之申報
    地價為每平方公尺七千六百八十元，其中該地段一二○之一地號土地自八十九年
    七月起申報地價變更八千四百元，又系爭土地地目為林，坐落於臺北縣中和市○○街一帶，鄰近多為住宅，而被告占有系爭土地係供居住之用，並無其他經濟活
    動，此經本院於九十一年九月十九日勘驗現場製有勘驗筆錄並拍攝照片六幀附卷
    足佐，本院參酌系爭土地之坐落位置、工商業繁榮程度、經濟價值，及被告利用
    系爭土地所受利益等情狀，認原告請求按申報地價七千六百八十元年息百分之六
    計算相當於租金之不當得利，尚屬過高，本院認應以系爭土地申報地價年息百分
    之四計算，方為妥適。
  (二)至被告丁○○○、庚○○辯稱：本件爭訟標的為林地，原告依土地法第九十七條
    第一項規定請求相當於租金之不當得利，應無理由等語，惟土地或建物所有權人
    於其所有之土地或建物遭第三人無權占有之際，可得請求相當於租金之不當得利
    ，其法律關係乃不當得利返還請求權，僅該利益相當於租金，土地法第九十七條
    第一項乃規定城市地方房屋租金之上限，並依同法第一百零五條規定於租用基地
    建築房屋者準用之，前項規定乃為保護處於經濟弱勢之承租人，就房屋及土地限
    定租金之最高限額，並非民事訴訟之請求權基礎，原告依不當得利之法律關係請
    求無權占有者返還相當於租金之不當得利，該無權占有者所受利益既與租金相當
    ，即應同受租金最高限額之限制，至限制其租金上限之法律依據，乃法院適用法
    律之問題，不受當事人主張之拘束，被告丁○○○、庚○○認原告就系爭土地不
    得依土地法第九十七條第一項規定請求相當於租金之不當得利，容有誤會。
  (三)茲分別計算被告丁○○○、庚○○無權占有系爭土地所受相當於租金之利益如后
    ：
  1.被告丁○○○部分：系爭建物如附圖所示Ａ部分為丁○○○所有，經本院囑託臺
    北縣中和地政事務所測量，該部分占用系爭土地一二○之一地號面積為一百六十
    五平方公尺，占有同地段一二○之七地號土地面積則有二十平方公尺，其占有面
    積共計一百八十五平方公尺，有臺北縣中和地政事務所製作之土地複丈成果圖可
    按，依原告之請求按系爭土地八十六年七月之申報地價每平方公尺七千六百八十
    元計算，被告丁○○○所受相當於租金之不當得利每年應為五萬六千八百三十二
    元【計算式：七、六八○元×一八五平方公尺×四％＝五六、八三二元】。
  2.被告庚○○部分：系爭建物如附圖所示Ｂ部分為被告庚○○所有，其占有系爭土
    地面積為七十二平方公尺，有前開土地複丈成果圖為憑，依原告之請求按系爭土
    地八十六年七月之申報地價每平方公尺七千六百八十元計算，被告庚○○所受相
    當於租金之不當得利每年應為二萬二千一百一十八元【計算式：七、六八○×七
    二×四％＝二二、一一八（元以下四捨五入）】。
  (四)又無法律上之原因而獲得相當於租金之利益，致他人受損害，如該他人之返還利
    益請求權已逾租金短期消滅時效之期間，對於相當於已罹消滅時效之租金之利益
    ，不得依不當得利之法律關係請求返還。被告丁○○○、庚○○辯稱：原告之相
    當於租金之不當得利請求權有部分已罹於時效等語，經查：原告雖於九十一年七
    月十九日起訴請求甲○○返還無權占有系爭土地之不當得利，惟此部分訴訟業據
    原告撤回，視為未起訴，嗣原告於九十二年十月二十四日始追加請求被告丁○○○給付無權占有系爭土地之不當得利，則於八十七年十月二十三日前之相當於租
    金之不當得利請求權，已罹於五年之短期時效，對被告庚○○之相當於租金之不
    當得利請求權，就八十六年七月十八日前部分，亦罹於消滅時效，被告丁○○○
    、庚○○所辯，尚非無據。
六、末按契約成立要件之意思表示乃由效果意思、表示意思及表示行為三要素所構成
    ，須此三要素兼備，意思表示方得成立，表意人始應受其意思表示之拘束，被告
    丁○○○、庚○○辯稱：兩造就系爭土地已成立和解契約等語，經查：依被告丁○○○、庚○○所提祭祀公業游光彩九十二年度第一次管理委員會會議紀錄所示
    ，祭祀工業游光彩管理委員會固於九十二年一月十九日作成關於甲○○占有系爭
    土地之訴訟，由祭祀公業游光彩給付一百五十萬元補償費和解之決議，惟此項決
    議僅祭祀公業游光彩管理委員會之內部決定，乃意思表示要素中之效果意思，猶
    待管理人按其規約約定對外代表祭祀公業基於表示意思為表示行為後，其和解契
    約之意思表示始能成立，該管理委員會之決議非得直接對外發生效力，且前開會
    議紀錄所附之九十二年三月六日簽呈載明：其管理人遲未執行該次決議事項，被
    告丁○○○、庚○○既未提出其他積極證據足資證明祭祀公業游光彩之管理人曾
    代表祭祀公業與之成立和解契約，逕以上開管理委員會內部決議認兩造間已成立
    和解契約，並以該次決議所定一百五十萬元補償金為同時履行抗辯，殊無所據。
七、綜上所述，系爭土地如附圖所示Ａ部分上之建物為被告丁○○○所有，並供與被
    告丙○○、乙○○共同居住，如附圖所示Ｂ部分上之建物則為被告庚○○所有，
    其占有系爭土地並無合法權源，為被告自認之事實，原告為系爭土地之所有權人
    ，其物上請求權不因系爭土地另有承租人而受限制，且祭祀公業游光彩管理委員
    會於九十二年一月十九日作成之決議，迄未經其管理人對外為表示行為，自難認
    兩造間之和解契約業已成立，被告丁○○○、庚○○以其所有建物無權占有系爭
    土地，受有相當於租金之不當得利，按系爭土地申報地價每平方公尺七千六百八
    十元年息百分之四計算，被告丁○○○所受利益為每年五萬六千八百三十二元，
    被告庚○○則為每年二萬二千一百十八元，惟原告係於九十一年七月十九日、九
    十二年十月二十四日分別對被告庚○○、丁○○○為前項請求，則自請求之日五
    年以前相當於租金之不當得利請求權應已罹於短期消滅時效，從而，原告依民法
    第七百六十七條中段規定，請求被告丙○○、乙○○自系爭土地如附圖所示Ａ部
    分上門牌號碼臺北縣中和市○○街一八○巷二號建物遷出，並依同條前段規定，
    請求被告丁○○○、庚○○分別將系爭土地如附圖所示Ａ、Ｂ部分，面積依序為
    一百八十五平方公尺、七十二平方公尺上之建物拆除，將土地返還原告，並依不
    當得利之法律關係，請求被告丁○○○自八十七年十月二十四日起至交還土地之
    日止，按年給付原告五萬六千八百三十二元，被告庚○○自八十六年七月十九日
    起至交還土地之日止，按年給付原告二萬二千一百十八元，為有理由，逾此部分
    之請求，則屬無據，不應准許。
八、本件原告勝訴部分，原告及被告丁○○○、庚○○陳明願供擔保聲請宣告假執行
    或免為假執行，經核均無不合，爰分別酌定相當之擔保金額宣告之。至原告敗訴
    部分，其假執行之聲請因訴之駁回失所附麗，應併予駁回。
九、本件事證已臻明確，兩造其餘攻擊方法，經審酌於判決結果不生影響，爰不一一
    論述，附此敘明。
十、據上論結，本件原告之訴一部為有理由，一部為無理由，依民事訴訟法第七十九
    條、第八十五條第一項、第三百九十條第二項、第三百九十二條第二項，判決如
    主文。
中　　　華　　　民　　　國　　九十三　　年　　　四　　　月　　二十七　　日
                                臺灣板橋地方法院民事第二庭
                                    審判長法      官  林玫君
                                          法      官  古秋菊
                                          法      官  廖怡貞
右正本證明與原本無異
如對本判決上訴，須於判決送達後二十日內向本院提出上訴狀
中　　　華　　　民　　　國　　九十三　　年　　　四　　　月　　二十七　　日
                                          法院書記官  郭南宏
